臺灣臺中地方法院民事判決　九十年度訴字第二七二一號
　　原　　　告　乙○○
　　被　　　告　甲○○
　　　　　　　　丙○○
右當事人間清償借款事件，本院判決如左：
    主      文
原告之訴及假執行之聲請均駁回。
訴訟費用由原告負擔。
    事      實
甲、原告方面：
壹、聲明：
一、被告甲○○應給付原告新台幣（下同）參佰萬元，及自民國（下同）八十七年七
    月十四日起至清償日止，按年息百分之五計算之利息。
二、被告丙○○應於前項強制執行無效果時，向原告給付。
三、願供擔保請准宣告假執行。
貳、陳述：
一、被告甲○○於八十六年十一月至八十七年一月間，向原告借款參佰萬元，並交付
    其簽發或由第三人簽發之支票以取信原告，約定利息每萬元每月利息參佰元，惟
    被告甲○○僅清償一次利息，其後被告甲○○交付用以支付借款之支票，均屆期
    遭退票，經原告要求，被告甲○○乃改以第三人劉繼敏之支票為擔保，嗣經原告
    提示，亦全遭退票，其後被告甲○○乃於八十七年七月十四日，書立欠條一份，
    並由被告丙○○擔任保證人，雖欠條上未載明清償期，原告得隨時請求被告甲○
    ○清償，並得依保證契約之法律關係請求被告丙○○於強制執行無效果時，負清
    償責任。
二、對被告抗辯之陳述：
（一）系爭參佰萬元借款，其借款交付日期及金額如下：八十六年十一月三日原告交
      付肆拾萬元、八十六年十二月五日交付貳拾萬元、八十六年十二月十日交付貳
      佰萬元、八十六年十二月二十日交付壹拾萬元、八十七年一月六日交付參拾萬
      元。八十六年十二月十日所交付之貳佰萬元，係原告於八十六年十一月三日提
      領伍拾萬元週轉而置於身邊，於八十六年十二月一日再提領伍拾伍萬元，且於
      八十六年十二月十日提領玖拾貳萬元，並於該日將貳佰萬元現款交付甲○○。
（二）被告甲○○原以自己之支票向原告借款，其後甲○○所簽發之支票遭拒絕往來
      ，乃改以第三人劉繼敏名義之支票為擔保，惟經原告提示，亦全數退票，原告
      乃不得以要求被告書立借據。且被告丙○○曾在另案鈞院九十年度簡字第二五
      ００號民事案件中承認有向原告借款之事實。
（三）原告並未投資被告甲○○所承包第三人金雞蛋休閒農場餐廳工程，原告僅在被
      告甲○○所簽之工程契約書上擔任見證人，並無證據足資證明原告有投資之行
      為。且原告如有投資，則第三人金雞蛋休閒農場自九十年一月起，即分期清償
      ，但三人朱小茂所製作之債權人分配表中，除被告甲○○外，並未見被告之名
      義，亦無任何款項交付予原告，顯見原告未投資該工程。
（四）本件原告並非以票據請求權請求被告甲○○給付，而係以借用物返還請求權請
      求，被告甲○○辯稱：原告所持有系爭票據之請求權已消滅時效完成，而拒絕
      給付，顯無理由。
（五）又被告甲○○雖曾於票據遭退票後，表示將以其對第三人劉金水及朱小茂之債
      權請求權讓與原告以代清償，惟該第三人經原告以存證信函通知，並依民法第
      二百九十五條規定請求，而由台灣新竹地方法院新錦執舜字第二三五五號准予
      強制執行後，原告實際分得之金額僅壹萬零壹佰貳拾玖元，尚有參佰參拾參萬
      肆仟零玖元本息未清償，且其後原告亦僅自朱小茂等人處取得貳拾壹萬壹仟元
      ，劉金水等人並未完全清償，被告甲○○之債務即未消滅。
參、證據：提出欠條一份、支票十四份、退票理由書十四份、退票明細表一份、同意
    書二份、被告領取工程款明細表一份、三人金雞休閒農場給付債權人金額明細表
    一份、台灣新竹地方法院八十七年拍字第四八七號民事裁定一份、九十年八月三
    十一日新院執舜字第二三五五號執行通知書一份、他項權利證明書一份、抵押權
    設定契約書一份、協議書一份、存證信函一份、原告台灣銀行帳戶資料一份、趙
    美惠台灣銀行帳戶資料一份、台灣台中地方法院檢察署檢察官八十七年偵緝字第
    六三五號不起訴處分書一份為證。
乙、被告方面：
壹、聲明：請求駁回原告之訴及假執行之聲請。
貳、陳述：
一、被告甲○○與原告為堂兄弟，被告甲○○並未向原告借款參佰萬元，實則於八十
    六年十一月間，被告甲○○承建第三人劉金水與朱小茂所委託興建之休閒農場餐
    廳，因工程頗具規模乃邀約原告共同投資合作承攬此一工程，並由被告出名訂約
    ，原告同意投資壹佰捌拾萬元，並與被告甲○○一同前去簽約，且擔任契約見證
    人。事後原告僅給付被告甲○○壹佰捌拾萬元投資款，然因該工程完工後，債務
    人朱小茂、劉金水所屬農場資金調度困難，出現跳票，原告為保其投資，要求被
    告甲○○開立支票以資擔保其投資款，待劉金水提出解決方案確定即將被告甲○
    ○之支票歸還，被告甲○○方簽發票據予原告。
二、被告甲○○因朱小茂等人不為清償之拖累，資金困難，被告甲○○乃向原告表示
    ，原告投資及紅利移轉由被告甲○○對第三人劉金水及朱小茂積欠之債權中清償
    ，因朱小茂、劉金水尚有不動產，原告乃同意，經原告與被告甲○○結算，原告
    投資款壹佰捌拾萬元，可分紅利玖拾萬元，另訴外人陳文進以劉繼敏之支票向原
    告借款參拾萬元之債務，被告甲○○亦同意承擔，是原告得對系爭工程款主張之
    權利範圍為參佰萬元，被告甲○○即交付一紙由劉金水、朱小茂簽發面額參佰萬
    元之本票予原告，將該債權轉與原告以為清償，原告並書寫欠條一份、同意書交
    由被告簽名，用以向劉金水主張權利，而原告亦以之向台灣新竹地方法院請求分
    配在案，並陸續自劉金水等人處取得清償壹佰貳拾伍萬伍仟壹佰參拾元。
三、原告取得該參佰萬元本票向劉金水等人求償後，被告甲○○即向原告表示欲取回
    全部支票及相關證物，惟原告表示願代被告甲○○向第三人求償，被告甲○○不
    疑有他，仍將支票及相關證物放置在原告處，原告由被告處取得之被告甲○○簽
    發之支票及背書支票，該等票據請求權均已逾三年，而消滅時效完成，另其他相
    劉金水等人之票據則係被告陳文委託原告代為追償之資料，惟原告未予歸還。
參、證據：提出契約書一份、台灣新竹地方法院八十七年十一月二十五日新院舜鑫執
    字第二三五五號執行通知書一份、原告自第三處取得還款之明細表一份、收據一
    份，並聲請傳訊證人劉繼敏。
丙、本院依職權調閱本院九十年度中簡字第二五００號民事卷宗。
    理      由
一、被告甲○○於八十六年十一月至八十七年一月間，向原告借款參佰萬元，並交付
    其簽發或由第三人簽發之支票以取信原告，約定利息每萬元每月利息參佰元，惟
    被告甲○○僅清償一次利息，其後被告甲○○交付用以支付借款之支票，均屆期
    遭退票，經原告要求，被告甲○○乃改以第三人劉繼敏之支票為擔保，嗣經原告
    提示，亦全遭退票，其後被告甲○○乃於八十七年七月十四日書立欠條一份，並
    由被告丙○○擔任保證人，雖欠條上未載明清償期，然原告依法得隨時請求被告
    甲○○清償，並得依保證契約之法律關係，請求被告丙○○於強制執行無效果時
    ，負清償責任爰訴請判決如聲明所示。
二、被告則以：被告甲○○與原告為堂兄弟，被告甲○○並未向原告借款參佰萬元，
    實則被告甲○○於八十六年十一月間，因承建第三人劉金水與朱小茂所委託興建
    之休閒農場餐廳，工程頗具規模，乃邀約原告共同投資合作承攬此一工程，並由
    被告出名訂約，原告同意投資而交付投資款壹佰捌拾萬元，並與被告甲○○一同
    前去簽約，且擔任契約見證人。然該工程完工後，債務人朱小茂、劉金水所屬農
    場資金調度困難，出現跳票，原告為保其投資，要求被告甲○○開立支票以資擔
    保其投資款，待劉金水解決方案確定即將被告甲○○之支票歸還，被告甲○○方
    簽發票據予原告。被告甲○○因朱小茂等人不為清償之拖累，資金困難，被告甲
    ○○乃向原告表示，其投資款及紅利移轉由被告甲○○對第三人劉金水及朱小茂
    債權中清償，因朱小茂、劉金水尚有不動產，原告乃同意，經原告與被告甲○○
    結算，原告投資款壹佰捌萬元，可分紅利玖拾萬元，另訴外人陳文進以劉繼敏之
    支票向原告借款參拾萬元之債務，被告甲○○亦同意承擔，是原告得對系爭工程
    款主張之權利範圍為參佰萬元，被告甲○○即交付一紙由劉金水、朱小茂簽發面
    額參佰萬元之本票予原告，將該債權轉與原告以為清償，並由原書寫欠條、同意
    書由被告簽，而原告亦以之向台灣新竹地方法請求分配在案，並陸續自劉金水等
    人處取得清償壹佰貳拾伍萬伍仟壹佰參拾元等語，資為抗辯。
三、按當事人主張有利於己之事實者，就其事實有舉證之責，民事訴訟法第二百七十
    七條前段定有明文。本件原告主張被告甲○○有持票向其借款參佰萬元，並由被
    告丙○○擔任保證人，惟事後未予清償之事實，業為被告所否認，是原告就其有
    交付被告甲○○參佰萬元借款未還，及被告丙○○擔任借款保證人之事實，應負
    舉證責任。經查：
（一）原告雖提欠條一份主張被告甲○○向其借款參佰萬元，且由丙○○擔任保證人
      云云，惟該事實業為被告二人所否認，且依卷附原告所提之欠條，其僅記載：
      「本人甲○○欠陳樹毅新台幣參佰萬元正，以上無訛特立此據為憑。立據人陳
      文，保證人丙○○。…中華民國八十七年七月十四日」等語，就被告甲○○積
      欠原告之債務為何種債務，被告丙○○所保證之債務為何，全然未載，尚難僅
      依該欠條之記載，即認被告甲○○有向原告借款參佰萬元，及被告丙○○擔任
      借款保證人。又原告主張被告甲○○確有於八十六年十一月至八十七年一月間
      ，向原告借款參佰萬元，且其有於八十六年十一月三日交付肆拾萬元、八十六
      年十二月五日交付貳拾萬元、八十六年十二月十日交付貳佰萬元、八十六年十
      二月二十日交付壹拾萬元、八十七年一月六日交付參拾萬元予被告甲○○云云
      ，並提出如附表所示之支票十四份、退票理由書十四份、退票明細表一份、原
      告台灣銀行帳戶資料一份、趙美惠台灣銀行帳戶資料一份為證，然上開原告台
      灣銀行帳戶資料一份、趙美惠台灣銀行帳戶資料一份，僅係記載原告有與開戶
      銀行交往來之記錄，尚難僅憑該等記載即認原告有將其所提領之款項交付予被
      告甲○○，而附表所示之票據，其金額高達捌佰萬元，與原告所主張之參佰萬
      元債權額不符，且依原告之主張被告甲○○係於退票後，再以換票之方式展延
      ，若原告所主張為真，其於被告甲○○以支票展延時，自當將被告甲○○所交
      付而無法兌現之支票返還方符常理，原告竟仍將該等退票之支票扣留，而未返
      還，顯悖常情。且原告主張被告甲○○係以第三人支票向其借款，按此為明責
      任，依一般交易習慣，原告自當要求被告甲○○於客票背書以示負責，惟依原
      告提之客票，竟僅有一張由被告甲○○背書，其他均無背書，此亦不符一般交
      易習慣，是難僅憑該等票據及退票理由書即認被告甲○○有向原告借款參佰萬
      元之事實。再者，原告主張被告甲○○向其借款參佰萬元有約定每萬元每月利
      息參佰元，而被告甲○○僅支付一期而已云云，按依原告主張其係於八十六年
      十一月三日、八十六年十二月五日、八十六年十二月十日、八十六年十二月二
      十日、八十七年一月六日各借予被告甲○○肆拾萬元、貳拾萬元、貳佰萬元、
      壹拾萬元、參拾萬元，是依原告主張被告甲○○於借款時，必應就其利息部分
      先為給付或同時簽發票據於借款到期時給付，惟依原告所提之票據，全無被告
      甲○○支票利息之票據，原告就該利息之支付亦未能舉證以實其說，是原告主
      張被告甲○○向其借款參佰萬元，且有約定每萬元每月利息參佰元，實無可採
      。另經本院依職權調閱本院九十年度中簡字第二五００號民事卷宗，被告丙○
      ○於該事件九十年九月二十五日言詞辯論中到庭陳證：附表編號一、二之支票
      ，係陳文進要借款，而由其代陳文進向原告調借，有該言詞辯論筆錄一份在卷
      可參，是原告主張被告丙○○在另案有自承附表所示一、二號之支票係被告甲
      ○○向原告借款，亦無可採。基上，原告就其有交付參佰萬元借款予被告甲○
      ○之事實，既未能舉證證明，是其主張被告甲○○積欠其借款參佰萬元，且由
      被告丙○○擔任保證人，實難採信。
（二）另被告辯稱：被告甲○○與原告為堂兄弟，被告甲○○於八十六年十一月間，
      因承建第三人劉金水（金雞蛋休閒開發股份有限公司負責人）與朱小茂（茂林
      企業股份有限公司負責人）所委託興建之休閒農場餐廳，工程頗具規模，乃邀
      約原告共同投資合作承攬此一工程，並由被告出名訂約，原告同意投資而交付
      投資款壹佰捌拾萬元，並與被告甲○○一同前去簽約，且擔任契約見證人一節
      ，雖為原告所否認，惟依被告提出契約書一份，系爭工程之工程費高達壹仟壹
      佰捌拾萬元，被告抗辯系爭工程頗具規模，其找人投資承作，尚非無據，且證
      人劉繼敏到庭結證：「（你是否和被告甲○○去承包工程？）答：有去新竹金
      雞蛋休閒農場承包工程，工程是用甲○○的名義去承包，工程當初是我規劃的
      ，甲○○有告知我他要去做，我向業主表示，業主接受我們就用議價的方式去
      承攬，甲○○有表示要給我佣金壹佰捌拾萬元，後來我就用這個佣金去參與…
      ，合夥本來有一位叫做許水平要參加，後來又退出了，被告又來跟我講，原告
      也要來參加投資，我有表示我沒有意見…。這工程的主體是甲○○去標來做的
      ，我只是插股，我和原告之間並沒有合夥的約定，只是甲○○和我們之間的約
      定而已，我只就我的壹佰捌拾萬元來負責，原告出資多少錢我也並不清楚。…
      原告有投資壹佰捌拾萬元，是被告甲○○告訴我的，因為事後我們要處理債務
      時，甲○○要跟我核算的，是他告訴我原告有投資壹佰捌拾萬元的…。」等語
      （詳參本院九十一年一月二十二日言詞辯論筆錄），按原告若未隱名合夥參與
      投資，被告甲○○於工程完成後，何須對他人表示原告有投資得對工程款主張
      權利，而自陷於不利之地位？基此，更明被告甲○○於承攬工程時，確實有以
      隱名合夥之方式，邀人入夥共同承作，應屬可採。再者，原告於被告甲○○承
      攬工程時，確實有與被告甲○○一同前往訂約，並擔任見證人，亦為原告所不
      爭執，並有上述契約書可證，另被告甲○○於系爭工程完工後，因訴外人劉金
      水等人未為給付工程款，被告甲○○更將全部債權憑證交予原告，由原告全權
      處理債權之追償事宜等事實，復為原告所不爭執，並經證人劉繼敏到庭所陳明
      ，並有原告所提之同意書二份在卷可參，顯見原告就本件工涉入甚深。另參諸
      ，被告抗辯原告事後有自劉金水等人處取得部分清償之事實，復為原告所不爭
      執，並有原告出具予劉金水之清償收據一份在卷可參，甚且，原告更主張該清
      償收據之款項，其於取得後有將一半款項交予被告，按原告於取得系爭部分工
      程款後，將款項之部分分予被告甲○○，足認被告甲○○與原告二人就系爭全
      部工程款，應均有主張之權利存在，否則被告若確如原所稱有向其借款參佰萬
      元，其於代位向劉金水等人取得工程款尚不足清償該欠款，原告何需將半數再
      分予被告？是被告甲○○抗辯：原告就系爭工程有隱名合夥投資壹佰捌拾萬元
      ，應屬可採。
（三）又被告甲○○抗辯：系爭欠條係因原告投資壹佰捌拾萬元，惟因劉金水等人無
      法付款，其乃與原告協議就原告之投資作一結算，因原告投資壹佰捌拾萬元，
      可得紅利玖拾萬元，又附表編號一號所示支票係被告丙○○代陳文進向原告調
      現，其亦負責，總計原告對系爭工程款得主張之債權為參佰萬元，原告乃與被
      告甲○○協議，將對訴外人劉金水等人之工程款中參佰萬元讓與予原告，作為
      上開債務之清償，且由被告甲○○將劉金水所交付之面額參佰萬元本票轉交予
      原告，並由被告甲○○書立同意書、欠條，由原告全權對劉金水行使權利等情
      ，原告就被告甲○○將對劉金水之債權轉讓參佰萬元額度予原告，且交付參佰
      萬元本票予其行使權利及將全債權憑證交由其出面對金水主張權利之事實，並
      不爭執，且原告就該參佰萬元債權曾聲請強制執行，亦有台灣新竹地方法院八
      十七年十一月二十五日新院舜鑫執字第二三五五號執行通知書一份在可參，再
      者，原告有向訴外人劉金水取得系爭工程債權部分清償，亦為原告所自認，且
      有被告所提上述收據一份在卷可參，按原告就其有交付被告甲○○參佰萬元之
      事實既未能舉證證明，且依上述，原告就告甲○○所承作之工程，介入甚深，
      被告甲○○亦對外陳明原告有投資壹佰捌拾萬元，而原告自劉金水處取得之工
      程款亦分予被告等情觀之，被告抗辯：系爭欠條所載參佰萬元債務，是原告與
      被告甲○○結算後，原告對系爭工程款得為主張之範圍，應屬事實。又欠條所
      載之參佰萬元債務，既經兩造協議由被告甲○○將對劉金水之工程債權於參佰
      萬元之額度內轉讓予原告，被告甲○○亦將自劉金水等人處所取得面額參佰萬
      元本票，交由原告對劉金水等人主張，是被告抗辯：原告同意由被告甲○○以
      對劉金水等人之系爭工程債權，抵償欠條所載之債務，自屬可採。是被告抗辯
      ：被告甲○○未向原告借款參佰萬元，而欠條所載之債務，業由原告與被告甲
      ○○協商以系爭工程債權，同額讓與原告，作為抵償，該債務業已清償消滅，
      應屬可採。
四、綜上所述，原告既未能舉證證明，其確有交付借款參佰萬元予被告甲○○，及被
    告丙○○有就該參佰萬元借款債務，與原告成立保證契約，從而，原告依消費借
    貸契約之借用物返還請求權及保證契約之法律關係，訴請判決如聲明所示，即無
    理由，應予駁回。
五、原告之訴既經駁回，其假執行之聲請失所附麗，應併予駁回，附此敘明。
六、據上論結，本件原告之訴為無理由，依民事訴訟法第七十八條判決如主文。
中　　　華　　　民　　　國　　九十一　　年　　　三　　　月　　　五　 　　日
　　　　　　　　　　　　　　　　　 台灣台中地方法院民事第三庭
　　　　　　　　　　　　　　　　　　　 法 　　 官　王　金　洲
右為正本係照原本作成。
如對本判決上訴，須於判決送達後二十日內向本院提出上訴狀（須附繕本）。
中　　　華　　　民　　　國　　九十一　　年　　　三　　　月　　　五　 　　日
　　　　　　　　　　　　　　　　　　　 法院書記官
附表：
編號 票          號  金        額 發票日   發票人     付款人
 0  0000000  0十萬元     87/03/31 劉繼敏     台中縣大里市農會
 0  0000000    十萬元     87/03/31 劉繼敏     台中縣大里市農會
 0  0000000  0十萬元     87/02/20 甲○○     台中縣霧峰鄉農會
 0  0000000  0十萬元     87/03/31 劉繼敏     台中縣大里市農會
 0  0000000  0十萬元     87/04/30 茂林企業股 台灣土地銀行
                                           份有限公司
 0  0000000  0十萬元     87/04/30 茂林企業股 台灣土地銀行
                                           份有限公司
 0  0000000  0十萬元     87/05/05 甲○○     台中縣霧峰鄉農會
 0  0000000  0十萬元     87/05/31 茂林企業股 台灣土地銀行
                                           份有限公司
 0  0000000  0十萬元     87/05/31 茂林企業股 中國農民銀行
                                           份有限公司
 十  0000000  0十萬元     87/06/05 甲○○     台中縣霧峰鄉農會
十0 0000000  0百五十     87/06/30 劉金水     芎林鄉農會
                     萬元
十0 0000000  0十萬元     87/06/30 茂林企業股 中國農民銀行
                                           份有限公司
十0 0000000  0百萬元     87/08/31 金雞蛋休閒 台灣省合作金庫
                                           開發股份有
                                           限公司
十0 0000000  0百萬元     87/09/30 金雞蛋休閒 台灣省合作金庫
                                           開發股份有
                                           限公司
（以下空白）
